臺灣高等法院刑事判決　　　　　　　　　　　　　九十一年度上易字第二三三八號
　　上　訴　人　臺灣臺北地方法院檢察署檢察官
　　被　　　告　甲○○
右上訴人因被告贓物案件，不服台灣臺北地方法院九十一年度易更(一)字第一號中華民
國九十一年七月十八日第一審判決（起訴案號台灣臺北地方法院檢察署九十年度偵字
第一二三四九號）提起上訴，本院判決如左：
    主  文
原判決撤銷。
本件管轄錯誤，移送於管轄之臺灣板橋地方法院。
    理  由
一、公訴意旨略以：被告甲○○明知以被害人王雅芬、林晏志、劉雅淑、林怡靜、胡
    文浩、葉偉志、林惠峰、林美珠、謝儷貞、吳狄陽等人名義所購買之「夔龍團雙
    鯉郵票」、「生肖郵票小全張」、「臺灣神木郵票」、「臺灣原住民郵票」，係
    林啟順（涉犯偽造文書及詐欺罪嫌，均另案移送臺灣臺中地方法院併案審理）於
    民國（下同）九十年二月一日起，連續在林啟順位於臺中縣大雅鄉○○路○段住
    處附近之網路中心連接網際網路，至「中華郵政集郵電子商城」網站（網址：
    http://stamp .post.com.tw，址設臺北市○○○路○段五十五號，即郵政總局
    集郵處），偽造胡文浩、葉偉志、林惠峰、林美珠、謝儷貞、吳狄陽等人名義之
    資料，加入中華郵政集郵電子商城為會員，再以該會員資格輸入胡文浩等人之向
    發卡銀行所申請核發之信用卡卡號（如0000-0000-0000-xxxx詳卷）及有效期間
    （如08/01、03 / 01）等資料並將之輸入由「英商渣打銀行」（址設臺北市○○
    ○路一七○號地下室一樓）所負責電子商務相關帳務交易之網站中，向郵政總局
    集郵處購買面額新臺幣（下同）四十七萬二千三百元前開品名之郵票數千枚，並
    由郵政總局集郵處直接寄送購買人即林啟順指定其住處附近，惟實際無人居住之
    空屋為收受件地址，林啟順再前往空屋地址取得招領郵件通知單，分別持王雅芬
    、林晏志、劉雅淑、林怡靜等人之身分證件及盜刻之印章，至郵局領取之贓物（
    詳細訂單編號、會員註冊姓名、訂單日期、信用卡號、收件人地址、票品編號、
    票品名稱、單價、數量、訂單金額均詳卷內附表所示），旋於九十年二月間某日
    ，分次持至由甲○○在臺北市大同區○○○路一六三號十二室所開設之「聯州郵
    幣社」，以郵票票面面值七二折至七五折等顯不相當之價格，批售予甲○○；而
    甲○○為從事此種郵票錢幣買賣之經銷商，明知前開郵票均為數日之前，由王雅
    芬、林晏志、劉雅淑、林怡靜等人之名義所購買，且大多為票面面值甚高大批購
    買之郵票（其中「夔龍團雙鯉郵票」單枚票面價值伍佰元，一次即批售壹佰枚；
    單枚票面價值貳佰捌拾元之郵票，一次即批售五百枚），為林啟順所詐得來路不
    明之贓物，竟基於牙保贓物之犯意，以郵票票面面值七二折至七五折等顯不相當
    之價格悉數購入，再以郵票面額八三折至八五折之價格轉賣牟利。嗣因郵政總局
    集郵處、英商渣打銀行發現郵票交易情況不正常，始報警追查，於九十年三月八
    日上午十一時許，在林啟順位於臺中縣大雅鄉○○路○段四號二樓住處查獲，並
    扣得林啟順以相類似手法，向另電子商務網站詐得之筆記型電腦一臺、筆記本一
    本、聯邦銀行信用卡申請書一張、無故持有之許泓靈所有之身分證一枚、張彩蓮
    等人之身分證一冊（均移送臺灣臺中地方法院），並循林啟順之供述，循線查獲
    甲○○，並在甲○○所開設之「聯州郵幣社」，扣得以王雅芬、林晏志、劉雅淑
    、林怡靜購買郵票之寄發長期訂戶票品清單五張、購買票品證明單、林啟順所販
    售之郵票面額壹仟陸佰零捌元之贓物，因認被告甲○○涉有刑法第三百四十九條
    第二項牙保贓物罪嫌。
二、按案件由犯罪地或被告之住所、居所或所在地之法院管轄。次按無管轄權之案件
    ，應諭知管轄錯誤之判決，並同時諭知移送於管轄之法院。刑事訴訟法第五條及
    第三百零四條分別定有明文。又定管轄權之有無，以起訴時為準，所謂起訴時，
    自以該案件繫屬於法院時為準。
三、本件被告甲○○之住所係在臺北縣板橋市○○路○段十六之三號十七樓，有其年
    籍資料在卷足稽，而起訴書所載被告牙保贓物（按被告甲○○係向林啟順販入郵
    票後再自行轉賣他人圖利，而非居間介紹林啟順與第三人買賣，所為應係故買贓
    物，公訴人認係牙保贓物，容有誤會）之犯罪地，則在臺北市大同區○○○路一
    六三號十二室「聯州郵幣社」，亦據被告於偵查中供承屬實（見偵卷第十八頁反
    面、第六八頁反面），核與偵查中同案被告林啟順供述情節相符（見偵卷第十三
    頁反面），有各該筆錄在卷可憑。且被告經檢察官提起公訴時，並未在監在押，
  有法務部在監在押資料表乙紙附卷可稽（原審易字第一四七五號卷第七頁），足
    徵本案被告所犯贓物罪之犯罪地、住居所或所在地，均非在臺灣臺北地方法院轄
    區。
四、至被告所涉贓物罪之本罪（即林啟順犯詐欺罪）部分，雖經檢察官於九十年九月
    二十五日向臺灣臺北地方法院另行起訴，惟查：犯罪由犯罪地或被告之住所、居
    所或所在地之法院管轄，刑事訴訟法第五條第一項定有明文，而所謂犯罪地，參
    照刑法第四條之規定，解釋上固應包括行為地與結果地兩者而言（最高法院七十
    二年台上第五八九四號判例），然有關網路犯罪管轄權之問題，似應有別於傳統
    犯罪地之認定，蓋網際網路不同於人類過去發展之各種網路系統（包括道路、語
    言、有線、無線傳播），藉由電腦超越國界快速聯繫之網路系統，一面壓縮相隔
    各處之人或機關之聯絡距離，一面擴大人類生存領域，產生新穎之虛擬空間。是
    故網路犯罪之管轄權問題，即生爭議。在學說上有採廣義說、狹義說、折衷說及
    專設網路管轄法院等四說，若採廣義說，則單純在網路上設置網頁，提供資訊或
    廣告，只要某地藉由電腦連繫該網頁，該法院即取得管轄權，如此幾乎在世界各
    地均有可能成為犯罪地，此已涉及各國司法審判權之問題，且對當事人及法院均
    有不便。若採狹義之管轄說，強調行為人之住居所、或網頁主機設置之位置等傳
    統管轄，又似過於僵化。又我國尚未有採專設網路管轄法院，即便採之，實益不
    大，亦緩不濟急，故今各國網路犯罪管轄權之通例，似宜採折衷之見解，亦即在
    尊重刑事訴訟法管轄權之傳統相關認定，避免當事人及法院之困擾外，尚應斟酌
    其他具體事件，如設置網頁、電子郵件主機所在地、傳輸資料主機放置地及其他
    有無實際交易地等相關情狀認定之。經查，林啟順犯詐欺罪之犯罪地即「中華郵
    政集郵電子商城」網站（網址：http://stamp.post.com.tw，址設臺北市○○○
    路○段五十五號，即郵政總局集郵處），及「英商渣打銀行」（址設臺北市○○
    ○路一七○號地下室一樓）所負責電子商務相關帳務交易之網站，屬臺灣臺北地
    方法院管轄區域，原審法院對本件被告所涉贓物罪之本罪（即林啟順犯詐欺罪）
    固有管轄權。惟查，依本件起訴書觀之，林啟順係先由檢察官另案移送臺灣臺中
    地方法院併案審理，而未向臺灣臺北地方法院提起公訴，迨臺灣臺中地方法院前
    案審結，以兩案間除所涉罪名相同外，犯罪方法、動機、目的均不相同退併後，
    始由檢察官於九十年九月二十五日，再向臺灣臺北地方法院另行起訴（起訴書影
    本附於本院九十一年上易字第二三八八號卷）。是檢察官於九十年七月二十六日
    ，向臺灣臺北地方法院起訴本件被告甲○○贓物罪時，被告甲○○所涉贓物罪之
    本罪（即林啟順詐欺罪），斯時既尚未向臺灣臺北地方法院起訴，則本件被告甲
    ○○贓物罪於繫屬臺灣臺北地方法院時，並無足資依附之「本罪」存在，按之定
    管轄權之有無，以該案件繫屬於法院時為準之原則，本件自無刑事訴訟法第六條
    第一項、第七條第四款牽連管轄之適用。綜上所述，檢察官向無管轄權之臺灣臺
    北地方法院提起公訴，自有未合。原審不察，遽為實體判決，尚嫌違誤。檢察官
    上訴意旨，雖未指摘及此，惟原判決既有可議，自應由本院將原判決撤銷，改為
    管轄錯誤之諭知，並同時諭知移送於管轄之台灣板橋地方法院。
據上論斷，應依刑事訴訟法第三百六十九條第一項前段、第三百六十四條、第三百零
四條，判決如主文。
本案經檢察官劉靜婉到庭執行職務。
中      華      民      國    九十一    年      十      月     十七     日
                              臺灣高等法院刑事第九庭
                              審判長法  官  李  文  成
                                          法  官  周  盈  文
                                          法  官  官  有  明
右正本證明與原本無異。
不得上訴。
                                          書記官  林  蓓  瑜
中      華      民      國    九十一  年     十       月      十七    日
